臺灣高等法院臺中分院民事判決　　　　　100年度上易字第9號
上　訴　人　高炳煌
被 上 訴人　高鳳珠
上列當事人間損害賠償事件，上訴人對於中華民國99年11月4日
臺灣南投地方法院99年度訴字第268號第一審判決提起上訴，本
院於民國100年4月12日言詞辯論終結，判決如下：
    主  文
上訴駁回。
第二審訴訟費用由上訴人負擔。
    事實及理由
一、上訴人主張：兩造為親姐弟，上訴人原來居住桃園地區，訴
    外人即兩造之高齡母親高蔡蔥習慣獨自居住在南投縣埔里鎮
    上訴人分得之私宅內，與訴外人即兩造之長兄高炳東隔牆、
    與被上訴人隔街而居於同一社區，非無人可照顧，且上訴人
    每個月均有回埔里私宅探望母親，並無失聯。高炳東於民國
    （下同）99年1月間住院期間，被上訴人亦應有看顧母親之
    責，且母親身體安泰無恙，並無失智，會上街買菜，自煮三
    餐，整理環境，自理生活起居，亦無求助南投縣社會處之需
    要。被上訴人在明知上訴人當時住處地址為桃園縣楊梅鎮○
    ○○街11號，且其有上訴人之家中電話及手機號碼可供聯絡
    情況下，上訴人亦無不接被上訴人電話之情事，被上訴人不
    先與上訴人聯絡，竟於99年1月間向南投縣政府社會處通報
    母親失智，上訴人未照顧母親，並已失聯等假訊息，故意僅
    提供上訴人舊戶籍地址即桃園縣楊梅鎮○○路218巷55號，
    未提供上訴人之電話號碼，致南投縣政府社會處聯絡不到上
    訴人，上訴人係經由桃園縣政府人員取得南投縣政府99年4
    月14日府社福字第09900784670號函，始知被認為屢次通知
    不到，有失聯及遺棄母親之虞，顯見被上訴人所為係有意陷
    害，提供錯誤資料給南投縣政府社會處，致上訴人被冠上不
    孝、遺棄母親之罪名，嚴重損害上訴人名譽，上訴人因此受
    有精神上損害，本案發生後，上訴人已返家與母親居住。爰
    依侵權行為法律關係，提起本訴。並聲明：被上訴人應給付
    上訴人新臺幣（下同）60萬元。
二、被上訴人則以：上訴人出外二十幾年，母親之一切醫療、生
    活費用皆不曾與高炳東分擔，上訴人曾與高炳東就照顧母親
    事宜簽協議切結書。高炳東於99年1月20日因心肌梗塞開刀
    住院三週，期間母親需人照顧，希望上訴人能分擔照顧母親
    之責任。兩造已多年不相往來，被上訴人不知上訴人新住處
    在哪裡，被上訴人由高炳東夫妻處得知上訴人的電話，被上
    訴人打電話想聯絡上訴人回埔里照顧母親，但上訴人不接電
    話，被上訴人只是希望上訴人回來幫忙照顧母親，在聯絡不
    到上訴人的情況下才去埔里社會局尋求協助，拜託社會局幫
    忙找上訴人帶母親回去照顧，沒說上訴人遺棄母親，沒有要
    對上訴人名譽造成損害的意思等語置辯。
三、原審認上訴人之請求無理由，判決：上訴人之訴駁回。上訴
    人上訴聲明：原判決廢棄；前開廢棄部分，被上訴人應給付
    上訴人60萬元。被上訴人答辯聲明：上訴駁回。
四、本院之判斷：
(一)按因故意或過失，不法侵害他人之權利者，負損害賠償責任
    。故意以背於善良風俗之方法，加損害於他人者亦同。違反
    保護他人之法律，致生損害於他人者，負賠償責任。但能證
    明其行為無過失者，不在此限。民法第184條定有明文。次
    按，當事人主張有利於己之事實者，就其事實有舉證之責任
    。民事訴訟法第277條前段亦定有明文。再按，民事訴訟如
    係由原告主張權利者，應先由原告負舉證之責，若原告先不
    能舉證，以證實自己主張之事實為真實，則被告就其抗辯事
    實即令不能舉證，或其所舉證據尚有疵累，亦應駁回原告之
    請求，最高法院亦著有17年上字第917號判例可參。
(二)上訴人主張被上訴人於99年1月間向南投縣政府社會處通報
    兩造之母失智、上訴人未照顧母親，並不提供上訴人真正居
    所之地址，致南投縣政府社會處人員聯絡不到上訴人，而認
    上訴人失聯及有遺棄母親之虞，上訴人之名譽因而受損，而
    認被上訴人應負侵權責任云云。惟被上訴人否認有妨害上訴
    人名譽之事實，並以前詞置辯。經查：
  1.兩造母親高蔡蔥係10年10月8日出生，有輕度聽障，領有身
    心障礙手冊，此亦有被上訴人於原審提出之身心障礙手冊附
    卷可憑（見原審卷73頁）。被上訴人抗辯上訴人與其兄高炳
    東曾協議分擔照顧母親，業據提出97年11月11日之協議切結
    書一件為證（見原審卷第77頁），堪信屬實。又依該協議切
    結書之內容，上訴人與高炳東協議二人每人一個月輪流照顧
    母親，並負擔當月之母親生活費用等情。上訴人則主張其原
    來居住桃園地區，高蔡蔥習慣獨自居住在上訴人名下之南投
    縣埔里鎮住宅內，與高炳東隔牆、與被上訴人隔街而居於同
    一社區，非無人可照顧，且上訴人均有定期回埔里私宅探望
    母親，本案發生後上訴人嗣已搬回埔里陪母親居住等語，並
    提出其在埔里地區消費之統一發票12紙為憑，則上訴人於當
    時縱有定期探視母親，惟於99年1月間之際，高蔡蔥已89歲
    高齡，雖可自理生活，惟其年事已高，平日未與家屬同居，
    尚賴毗鄰而居之高炳東及同社區之被上訴人就近照看。而上
    訴人之兄高炳東於99年1月26日確因冠狀動脈阻塞疾病，急
    診住院，自同日起至2月5日入住加護病房，於同年2月10日
    出院，此有被上訴人於原審提出之診斷證明書、住院診療說
    明書各1件可證（見原審卷74、75頁）。是高炳東於99年1月
    下旬因病情嚴重而入住加護病房，即無法就近照料母親，則
    被上訴人抗辯其基於上訴人亦有分擔扶養母親之責，因高炳
    東住院，為找上訴人回來照顧母親，而請社會局協助一節，
    應屬可採，尚難認被上訴人有不法侵害上訴人之侵權行為。
  2.南投縣政府固以99年4月14日府社福字第09900784670號函行
    文桃園縣政府：「主旨：有關本縣縣民高蔡蔥女士（案主）
    ，因失智症狀漸重，生活起居須家人照顧，案次子高炳煌先
    生屢通知未到，疑有遺棄之虞，惠請貴府協助訪視案主家屬
    ，以了解家庭狀況及進行處遇計畫，請卓處惠復」，說明二
    ：「案主現年89歲，領有聽障輕度之身心障礙手冊且患有失
    智症，原主要照顧者為案長子，但案長子於99年初因心肌梗
    塞送醫治療，無法繼續負擔照顧案主生活，經聯繫案次子皆
    未果，疑有遺棄之虞。三、檢附高炳煌先生戶籍謄本乙份，
    其戶籍住址：桃園縣楊梅鎮○○里○○路218巷55號。」，
    此有上訴人提出之上開函文附卷可稽（見原審卷第8頁）。
    據上開函文可知，南投縣政府係接獲通報後，因屢依上訴人
    戶籍地址聯絡上訴人未果，而認：「『疑』有遺棄『之虞』
    」，並未認定上訴人確有遺棄其母之事實，且該函係行文向
    上訴人戶籍所在地之桃園縣政府請求協助訪視，該函文內容
    並不能證明被上訴人於求助南投縣政府相關單位聯絡上訴人
    時，有指摘上訴人遺棄母親之情事。
  3.又查，南投縣政府嗣經查訪後，函稱：「說明：一、依據本
    府老人保護通報單辦理。二、本案通報高君（指高蔡蔥）疑
    有遭家屬疏於照顧之虞，經本府於99年5月5日及同年月17日
    至高君家實地訪視及關懷，查高君長子高炳東即隔鄰而居且
    互為照顧，並提供三餐飲食；另高君次子亦會返家探視；評
    估高君日常生活皆能自理，獨居在家並無立即性危險情況，
    據無老人福利法第42條明定之情事，先予敘明。三、本府再
    於5月18日電訪協調高君日後照顧方式，由高君長媳、次媳
    等二造同意採用輪流照顧方式，並做成紀錄在案；故本案由
    本府持續追蹤關懷。……」，此有上訴人於原審提出之南投
    縣政府99年5月26日府社福字第09901104790號函附卷可稽（
    見原審卷第28頁）。則該函僅指明本案係通報「高君疑有遭
    家屬疏於照顧之虞」，並不能證明被上訴人曾指上訴人有不
    孝、遺棄母視之情事。況經南投縣政府承辦人員再於同年6
    月9日訪視結果，依南投縣身心障者生涯轉銜暨個案管理中
    心摘要表之記載：「由高蔡蔥口述平日生活狀況：案主表示
    三餐大多為自己所料理，並親自前往販菜車買菜等等，高君
    長媳偶爾會提供高君一些熱食。案主表示均自己洗衣物，打
    掃環境，現住地為案次子名下房屋，該屋每月需繳納之水電
    費用，則由案次子支付」等情，此有上訴人提出之摘要表附
    卷可稽（見原審第29頁），是可證南投縣政府經承辦人員進
    行前揭訪視及關懷，並與上訴人及上訴人之兄高炳東協調後
    ，嗣已查明前述事實在案，南投縣政府並未認定上訴人有不
    孝或遺棄母親之情事，是上訴人主張其因被上訴人之通報，
    致上訴人遭認為不孝或遺棄母親，而受有名譽損害，尚不可
    採。
  4.被上訴人辯稱其打電話給上訴人，上訴人不願接聽，且其不
    知上訴人之真正住所地址等語，固為上訴人所否認，並主張
    被上訴人應知上訴人之電話、真正住所地址，其並無不接電
    話情事等語。惟由上訴人提出之桃園地院家事法庭通知書、
    南投縣政府警察局埔里分局通知書、南投縣政府警察局埔里
    分局愛蘭派出所受理刑事案件報案三聯單、南投地院民事庭
    99年訴字第210號上訴人與被上訴人間返還不當得利等事件
    通知書、兩造之長兄高炳東書立之信函影本、上訴人配偶寄
    與高炳東之存證信函，可知上訴人與其兄高炳東及被上訴人
    均感情不睦，其間有多件民事、刑事訴訟糾紛，則兩造間顯
    然嫌隙甚深，被上訴人雖未舉證證明其確有打電話給上訴人
    ，而上訴人拒不接聽之事實，惟縱認被上訴人並未先行聯絡
    上訴人即逕行求助主管機關相關單位，亦難認其具有損害上
    訴人名譽之故意，上訴人此項主張尚乏證據。
(三)綜上所述，被上訴人係因其兄高炳東病情嚴重，且上訴人負
    有分擔照顧母親之責，而求助主管機關要求上訴人照顧母親
    ，且不能證明因此對上訴人之名譽造成損害，上訴人請求被
    上訴人負侵權責任，即屬無據。從而，上訴人依侵權行為之
    法律關係，請求被上訴人賠償60萬元，即無理由，不應准許
    。原審為上訴人敗訴之判決，並無不合。上訴意旨指摘原判
    決不當，求予廢棄改判，為無理由，應予駁回。
五、本件待證事實已臻明確，兩造其餘之攻擊、防禦方法及證據
    ，均不足以影響本判決之結果，自無逐一詳予論駁之必要，
    併此敘明。
六、據上論結，本件上訴為無理由，依民事訴訟法第449條第1項
    、第78條，判決如主文。
中    華    民    國   100    年    4     月    26    日
                民事第七庭    審判長法  官  饒鴻鵬
                                    法  官  李平勳
                                    法  官  張瑞蘭
以上正本係照原本作成。
不得上訴。
                                    書記官  康孝慈
中    華    民    國   100    年    4     月    26    日
                                                      Ｓ